【裁判字號】    95,勞小上,3
【裁判日期】    950821
【裁判案由】    給付違約金
【裁判全文】
臺灣板橋地方法院民事判決             95年度勞小上字第3號
上  訴  人  中國信託商業銀行股份有限公司
法定代理人  乙○○
訴訟代理人  賴盛星律師
被 上 訴人  甲○○
上列當事人間請求給付違約金事件，上訴人對於民國95年1 月17
日本院板橋簡易庭95年度板勞小字第1 號第一審宣示判決筆錄提
起上訴，本院判決如下：
    主  文
原判決關於駁回上訴人後開第二項之訴部分，並訴訟費用之裁判
廢棄。
被上訴人應給付上訴人新台幣參萬元，及自民國九十四年六月二
十八日起至清償日止，按年息百分之五計算之利息。
其餘上訴駁回。
第一、二審訴訟費用，由被上訴人負擔新台幣捌佰參拾參元，餘
新台幣壹仟陸佰陸拾柒元由上訴人負擔。
    事實及理由
一、程序方面：
  (一)按小額訴訟程序對第一審裁判之上訴，非以判決違背法令為
    理由，不得為之，此為民事訴訟法第436 條之24第2 項所明
    定。所謂判決違背法令係指判決不適用法規或適用不當者而
    言。本件上訴人主張原審判決關於「上訴人將優惠存款利率
    從年息13% 降為4.5%，使被上訴人每年減少新台幣（下同）
    40,800元之福利收入，該福利收入雖非工資，但仍屬勞動基
    準法之工作報酬」之認定，顯有適用法規不當之違背法令等
    情，經核與上開規定尚無不符，應予准許上訴人提起本件上
    訴。
  (二)按小額程序之第二審判決，經兩造同意者，得不經言詞辯論
    民事訴訟法第436 條之29第1 款定有明文。本件兩造同意本
    件不經言詞辯論而判決，有本院民國（下同）95年3 月30日
    準備程序筆錄可稽，核先敘明。
二、上訴人主張：被上訴人自91年9 月9 日起受僱於上訴人，兩
    造並簽訂「中國信託商業銀行職員承諾書」（下稱系爭承諾
    書），其中第4 條第2 項約定：「自到職日服務滿1 個月以
    上而未滿3 年離職者（含因曠職致本行主動終止契約），願
    無條件依下列規定繳交懲罰性之違約金：…2.服務滿半年以
    上而未滿3 年離職者，繳交相當於最後在職2 個月薪津金額
    之違約金」。惟被上訴人竟於93年6 月28日離職，依上開約
    定，被上訴人應給付上訴人相當於最後在職2 個月薪津總計
    新台幣（下同）86,160元之懲罰性違約金。詎被上訴人拒絕
    給付，屢經催討，均置之不理，為此爰依系爭承諾書法律關
    係，請求被上訴人給付。至於上訴人雖有將員工優惠存款利
    率調降為年息4.5%之情，惟員工優惠存款利率非屬勞工因工
    作而獲得之報酬，而為員工存款之對價，且非經常性給與，
    自非屬工資；況依上訴人制式聘任函，上訴人員工雖得享有
    上訴人提供之優惠存款，惟聘任函中並未承諾該優惠存款利
    率為固定利率年息13% 。因此，員工優惠利率之調整並非減
    少被上訴人工資。故上訴人既無不依勞動契約給付工作報酬
    予被上訴人，亦無違反勞動契約致有損害被上訴人權益之虞
    情事，被上訴人任意終止勞動契約，即屬被上訴人違約，被
    上訴人應依系爭承諾書約定，給付懲罰性違約金86,160元予
    上訴人等語。（上訴人於原審聲明：被上訴人應給付上訴人
    86,160元，及自93年6 月29日起至清償日止，按年息5%計算
    之利息。經原審判決上訴人敗訴，上訴人聲明不服，提起上
    訴。）併為上訴聲明：(一)原判決廢棄。(二)被上訴人應給付上
    訴人86,160元及自93年6 月29日起至清償日止，按年息5%計
    算之利息。
三、被上訴人則以：兩造簽訂勞動契約時，上訴人明確告知被上
    訴人之薪資結構中包含利率13% 之員工優惠存款、三節獎金
    各10,000元以及其他薪資福利。惟上訴人於93年4 月23日，
    未與被上訴人協商，擅自降低員工優惠存款利率為4.5 % ，
    且三節獎金減半為5,000 元並更改三節獎金之發放方式，此
    項作法等同變相減薪，因上訴人未依兩造勞動契約給付報酬
    ，影響被上訴人權益甚鉅，而有違反兩造間勞動契約之情事
    ，故被上訴人自得依勞動基準法第14條第1 項第5 款、第6
    款規定，不經預告終止勞動契約。被上訴人既係合法終止勞
    動契約，上訴人請求給付違約金即屬無據等語，資為抗辯。
四、兩造不爭執事項：
  (一)被上訴人自91年9 月9 日起受僱於上訴人，兩造並簽訂系爭
    承諾書，其中第4 條第2 項約定：「自到職日服務滿1 個月
    以上而未滿3 年離職者（含因曠職致本行主動終止契約），
    願無條件依下列規定繳交懲罰性之違約金：…二服務滿半年
    以上而未滿3 年離職者，繳交相當於最後在職2 個月薪津金
    額之違約金」。被上訴人則於93年6 月28日離職，任職上訴
    人公司計1 年9 個月餘。並有系爭承諾書、聘任函、被上訴
    人離職申請書等影本各1 件足證。
  (二)上訴人公司之新進人員手冊中關於「職工優惠儲蓄存款」係
    規定：「員工每月薪津撥入員工帳戶，員工存款部分可享受
    優惠利率。一般職員（含有警衛）之優惠利率額度為48萬元
    ；司機、業務助理、話務員、服務生及實習生則為28萬元」
    。並有上訴人公司新進人員手冊部分節本影本1 件（見原審
    卷第29、30頁）附卷足憑。
  (三)上訴人於93年4 月23日公告，自93年6 月1 日起實施，將員
    工優惠存款利率將原本年息13% 調整為「三年期定期儲蓄存
    款利率加計3%」（開始實施日當時員工優惠利率為年息4.5%
    ）。並有上訴人公司93年4 月34日中信寅人資字第93800130
    037 號內文1 件附於原審卷內足徵（見原審卷第33 頁）。
五、本件兩造爭執要點厥在於員工優惠存款是否屬於被上訴人工
    資之範疇？亦即，上訴人將員工優惠利率自原13% 調整為「
    三年期定期儲蓄存款利率加計3%」（開始實施日當時為年息
    4.5% ）， 是否屬於減少被上訴人之工作報酬？經查：
  (一)按所謂工資，係指勞工因提供勞務所得之報酬，即勞務對價
    。故於決定某給付是否為工資時，應以該給付是否構成勞務
    之對價決定之。至於獎金、津貼或其他任何名義之經常性給
    與等，均為工資之例示規定。倘雇主對勞工之財務給付，係
    屬勞方因工作所得之報酬時，即可認定為工資，別無探求該
    給付是否係經常性給與之必要。又判斷給付是否為勞務之對
    價，應依一般交易觀念決之，即應以給付之性質，從契約法
    觀點，可以該給付與勞務之提出是否處於同時履行的關係為
    斷。至於其給付名義如何，並非具有決定性之標準，此由我
    國勞動基準法關於工資之規定，非採列舉式，而係採定義性
    及例示性之立法技術即可推知。仍應探究所給與員工優惠存
    款之本質以為斷。
  (二)查，本件上訴人以員工優惠存款利率給付員工優惠存款利息
    ，除須具備為上訴人公司員工之身分始得開戶存入外，尚須
    員工於該帳戶中確有存款，上訴人方依其存款之本金給付優
    惠存款利息，倘無存款之存入，縱有優惠利率存在，上訴人
    亦毋庸給付優惠存款利息，足見員工優惠存款利率係上訴人
    為達鼓勵其員工存款之目的所提供之福利，與被上訴人之勞
    務給付間，並無對價關係存在，故非屬於被上訴人提供勞務
    之報酬。
  (三)被上訴人雖稱兩造於訂立勞動契約時有言明員工優惠存款利
    率為固定利率年息13% 等語，為上訴人否認，並以上詞置辯
    。經查，依被上訴人於原審所提出之上訴人出具予被上訴人
    之聘任函所示（見原審卷第48頁），載明兩造間勞動契約約
    定：「薪資：42,000元（持股信託公司補助1,000 元，若不
    參加薪資為41,000元）」，「獎金：考勤獎金、考績獎金、
    績效獎金等」，「福利：享有勞團健保、生日禮券、結婚／
    生育禮金、住院補助、『優惠存款利率』、提供午餐、國內
    外旅遊補助、三節獎金、優惠員工房貸、消費性貸款、男性
    同仁陪產假及多項社團活動」字樣，顯見兩造間勞動契約並
    未約定優惠存款利率為固定利率年息13% 。再依上訴人新進
    人員人事手冊第23頁關於職工優惠儲蓄存款規定：「員工每
    月薪津撥入員工帳戶，員工存款部分可享受優惠利率。一般
    職員（含有警衛）之優惠利率額度為48萬元；司機、業務助
    理、話務員、服務生及實習生則為28萬元」（見原審卷第29
    、30頁），亦未具體規定員工優惠存款之利率為固定利率年
    息13% 。因此，被上訴人主張兩造簽立勞動契約時言明優惠
    存款利率為固定利率13% 等語，尚非足採。
  (四)基上，上訴人主張兩造並未約定員工優惠存款利率為固定利
    率年息13% ，且員工優惠存款利息，非屬被上訴人勞務給付
    之對價，而不屬於被上訴人工資之範圍，故上訴人調整員工
    優惠存款利率並不構成對被上訴人減薪等語，乃為有據，被
    上訴人主張上訴人將員工優惠存款調降即屬減少其工作報酬
    云云，洵非足取。職是，被上訴人主張上訴人有不依勞動契
    約約定給付工作報酬、違反勞動契約致有損害其權益之虞，
    得依勞動基準法第14條第1 項第5 、6 款規定，不經預告終
    止勞動契約云云，尚非正當。上訴人主張被上訴人任職未滿
    3 年即離職，違反系爭承諾書第4 條第2 項約定，應依約給
    付懲罰性違約金，乃為有據。
六、惟按約定之違約金過高者，法院得減至相當之數額，民法第
    25 2條定有明文。至於是否相當，即須依一般客觀事實、社
    會經濟狀況及當事人所受損害情形，以為斟酌之標準。最高
    法院著有79年台上字第1915號判例可稽。本件被上訴人受僱
    於上訴人公司在「系統開發一部」單位，擔任「辦事員」乙
    職，有被上訴人之聘任函及離職申請書足稽（見原審卷第34
    、48頁），且依上訴人職工離職申請書下方「離職簽辦程序
    」欄所示（見原審卷第34頁），關於離職簽核權限則區分：
    「襄理級（含）以下」、「副理級~ 經理級」、「資深經理
    級~ 協理級」、「資深協理級（含）以上」等4 個等級，而
    應分別由不同層級之單位簽核，始為完成離職手續，被上訴
    人則屬襄理級以下之基層人員。以上訴人公司係從事商業銀
    行業務（有上訴人公司登記基本資料可查），被上訴人僅為
    上訴人公司系統開發一部之辦事員，實屬上訴人公司組織內
    之基層人員，又其所從事系統開發之工作，並非從事上訴人
    公司之核心業務，且替代性高，此由被上訴人所提離職申請
    書，其直屬主管系統開發一部副理陳銘忠於「建議離缺：□
    內部調整，□新人遞補」欄中勾選「新人遞補」可明。依上
    ，足見被上訴人之離職，對上訴人所造成之損害應非甚大，
    尚難認為上訴人因被上訴人離職而所受損害（例如重新安排
    新人接替）須高達86,160元。是本院審酌上開客觀事實、兩
    造社會經濟狀況及當事人所受損害情形，認上訴人請求86,1
    60元懲罰性違約金，實屬過高，應以3 萬元始為允適。上訴
    人逾此範圍之本金請求，洵非正當。
七、按給付無確定期限者，債務人於債權人得請求給付時，經其
    催告而未為給付，自受催告時起，負遲延責任。其經債權人
    起訴而送達訴狀，或依督促程序送達支付命令，或為其他相
    類之行為者，與催告有同一之效力。民法第229 條第2 項定
    有明文。上訴人請求自被上訴人離職翌日即93年6 月29日起
    計算之法定遲延利息部分，因本件非為定有期限之給付，依
    上開規定，應自上訴人依督促程序送達支付命令之翌日（即
    94年6 月28日）起，始為給付遲延，故上訴人請求自94年6
    月28日起至清償日止，按年息5%計算之法定遲延利息，方為
    合法，逾此範圍之利息請求，並非有據。
八、綜上所述，上訴人依系爭承諾書法律關係，請求被上訴人給
    付上訴人3 萬元及自94年6 月28日起至清償日止，按年息5%
    計算之法定遲延利息之範圍內，為有理由，應予准許。逾此
    金額之請求，則非有據，應予駁回。原審就上開應准許部分
    ，誤認員工優惠存款利率屬被上訴人之工資範疇，致認被上
    訴人終止勞動契約為合法，上訴人不得請求違約金，核屬違
    背法令，尚有未洽，自應由本院將原判決予以廢棄，改判如
    主文第二項所示。
九、本件事證已臻明確，兩造其餘攻擊、防禦方法及舉證，經本
    院審酌後，認對於判決結果均無影響，爰不一一論述，附此
    敘明。
十、本件第一、二審訴訟費用應依民事訴訟法第436 條之32第1
    項準用第436 條之19條第1 項規定，確定由被上訴人負擔三
    分之一即833 元，餘三分之二即1,667 元由上訴人負擔。
十一、訴訟費用負擔之依據：民事訴訟法第79條。
中    華    民    國    95    年    8     月    21    日
                  民事第一庭    審判長法  官  李世貴
                                      法?官  周舒雁
                                      法?官  陳翠琪
以上正本證明與原本無異
本判決不得上訴
中    華    民    國    95    年    8     月    22    日
                                      書記官  林進煌


司法院資訊處製作；財團法人民間司法改革基金會備份。
